【裁判字號】    99,訴,128
【裁判日期】    990525
【裁判案由】    偽證
【裁判全文】
臺灣屏東地方法院刑事判決               99年度訴字第128號
公  訴  人  臺灣屏東地方法院檢察署檢察官
被      告  甲○○
選任辯護人  陳清朗律師
上列被告因偽證案件，經檢察官提起公訴（98年度偵字第3601號）
本院判決如下：
    主  文
甲○○證人於檢察官偵查時，就案情有重要關係之事項，供前具
結，而為虛偽陳述，處有期徒刑月。
    事  實
一、甲○○自民國96年4 月間起，在屏東縣屏東市○○街169 號
    陳國吉經營的台灣巨蛋超商及附設之金愛來電子遊藝場擔任
    店員，負責超商物品之販售，並在電子遊戲場從事為客人換
    取代幣、開分、洗分換錢之賭博行為。於96年9 月4 日23時
    15 分 左右，上述電子遊戲場適有賭客楊慶章將所把玩機台
    內之2 萬分要求甲○○為其洗分並兌換現金，甲○○洗分後
    即交新台幣( 下同)1,000元予楊慶章，而當場為埋伏在店內
    之警員發覺後逮捕，其於屏東縣政府警察局屏東分局海豐派
    出所內接受詢問時，已坦承其等洗分換取現金之賭博事實（
    即台灣屏東地方法院檢察署96年度偵字第5864號案件，甲○
    ○所涉賭博部分業經本院以97年度簡字第2299號判處有期徒
    刑5 月，緩刑2 年確定）。陳國吉得知其上開電子遊戲場遭
    查獲後，即前往屏東縣警察局屏東分局探視遭解送至該處，
    等待移送之楊慶章及甲○○。在該局內，陳國吉為避免其自
    身賭博犯行為受到偵查追訴，陸續將甲○○及楊慶章從人犯
    戒護休息區叫進泡茶間內談話，要求其2 人於前往台灣屏東
    地方法院檢察署（下稱屏東地檢署）接受訊問時否認其等前
    開賭博行為。甲○○明知陳國吉曾進入屏東分局泡茶間內要
    求其翻供，卻為防止檢察官追查賭博共犯，竟基於偽證之犯
    意，於97年3 月28日下午3 時15分前往屏東地檢署偵查庭內
    接受檢察官偵訊時，在以證人身分具結後，經偵辦該案檢察
    官訊以：「你被帶到屏東分局時，是誰請妳進去泡茶間裡?
    、陳國吉是否進去屏東分局看妳? 、妳被帶到屏東分局時有
    誰去看妳? 、在屏東分局時，是不是有人先叫妳進去泡茶間
    ，妳再到偵查隊的辦公室叫賭客楊慶章也進去泡茶間? 」等
    語後，虛偽證稱：「我沒有進去泡茶間、陳國吉沒有來屏東
    分局看我、我在屏東分局時沒有人來看妳我、也沒有人叫我
    進去泡茶間，我也沒有再到偵查隊的辦公室叫指楊慶章也進
    去泡茶間」云云，而對上開陳國吉所涉就賭博案件之案情有
    重要關係事項為不實陳述。
二、案經台灣屏東地方法院檢察署檢察官自動檢舉偵查起訴。
    理  由
壹、證據能力之認定
一、按被告以外之人於偵查中向檢察官所為陳述，除顯有不可信
    之情況者外，得為證據，同法第159 條之1 第2 項定有明文
    。偵查中對被告以外之人（包括證人、鑑定人、告訴人、被
    害人及共同被告等）所為之偵查筆錄，或被告以外之人向檢
    察官所提之書面陳述，性質上均屬傳聞證據。惟現階段刑事
    訴訟法規定檢察官代表國家偵查犯罪、實施公訴，依法其有
    訊問被告、證人及鑑定人之權，證人、鑑定人且須具結，而
    實務運作時，檢察官偵查中向被告以外之人所取得之陳述，
    原則上均能遵守法律規定，不致違法取供，其可信度極高，
    職是，被告以外之人前於偵查中已具結而為證述，除反對該
    項供述得具有證據能力之一方，已釋明「顯有不可信之情況
    」之理由外，不宜以該證人未能於審判中接受他造之反對詰
    問為由，即遽指該證人於偵查中之陳述不具證據能力。查證
    人楊慶章於偵查中之證述，業經具結，有結文1 紙在卷可證
    ，而另案被告陳國吉於偵訊中所述亦係在屏東地檢署偵查庭
    內依法訊問，全程並經錄音、錄影，無證據證明有受外力干
    擾及影響，無顯不可信之情況，故上開證人、被告於偵查中
    向檢察官所為之證述，依前揭規定，自均有證據能力。
二、次按被告以外之人於審判外之陳述，雖不符前4 條之規定，
    而經當事人於審判程序同意作為證據，法院審酌該言詞陳述
    或書面陳述作成時之情況，認為適當者，亦得為證據，刑事
    訴訟法第159 條之5 第1 項定有明文。其立法意旨在於傳聞
    證據未經當事人之反對詰問予以核實，原則上先予排除。惟
    若當事人已放棄反對詰問權，於審判程序中表明同意該等傳
    聞證據可作為證據，基於尊重當事人對傳聞證據之處分權，
    及證據資料愈豐富，愈有助於真實發現之理念，且強化言詞
    辯論主義，使訴訟程序得以順暢進行，上開傳聞證據亦均具
    有證據能力。經查，被告甲○○及其辯護人就就本院所引用
    下列被告以外之人於審判外之陳述，均知為傳聞證據，並同
    意做為本案證據使用，本院審酌此等證據作成時之情況，均
    無不法之情事，且與待證事實具有關聯性，認為適宜作為本
    案之證據，故均有證據能力，合先敘明。
貳、訊據被告甲○○固坦承其於97年3 月28日下午3 時15分在屏
    東地檢署偵查庭內，以證人身分接受檢察官訊問時，在具結
    後所證稱: 「我在96年9 月4 日到屏東分局時沒有進去泡茶
    間、陳國吉沒有來屏東分局看我，我在屏東分局時沒有人來
    看我、也沒有人叫我進去泡茶間，我也沒有再到偵查隊的辦
    公室叫賭客楊慶章也進去泡茶間」等情為虛偽不實事項，惟
    矢口否認其所證述構成偽證犯行，辯稱上開證述非另案被告
    陳國吉所涉賭博案件之案情有重要關係事項，不構成偽證罪
    云云，經查：
一、按刑法第168 條之偽證罪係指證人依法作證時，對於案情有
    重要關係之事項，為虛偽陳述而言，又所謂於案情有重要關
    係之事項，係指該事項之有無，足以影響於裁判之結果，蓋
    證人就此種事項為虛偽之陳述，則有使裁判陷於錯誤之危險
    ，而此錯誤之危險以抽象的危險已足，自不以結果之發生為
    必要，則一有偽證行為，無論當事人是否因而受有利或不利
    之結果，均不影響於此罪之成立（最高法院86年度台上字第
    5133號判決意旨參照）。又所謂於案情有重要關係事項，應
    係指該事項有無，足以影響偵查或裁判結果，並與案件真正
    事實相悖，足以使偵查或審判之正確性產生錯誤危險者而言
    ，而該陷於錯誤之危險不僅在認定被告犯罪事實之有無，縱
    係確認訴追之對象、被告之身分、排除涉案人之犯罪嫌疑等
    犯罪事實之前提事項採認與否均包括在內。
二、本件相關另案96年度偵字第5864號「金愛來電子遊藝場」賭
    博案件，係於96年9 月4 日為警至屏東縣屏東市○○街169
    號搜索而查獲，有屏東縣政府警察局屏東分局刑事案件報告
    書1 份在卷可稽（見96年度偵字第5864號偵卷第1 頁），而
    一般在電子遊戲場內擺放電子機具與不特定人賭博之行為，
    均以擺放之機具認定係遊戲場負責人之手足延伸，藉以與一
    般不特定之人賭博，是於此種案件中，遭查獲之電子遊戲場
    實際負責人究為何人，無疑為賭博案件之追查重點所在。上
    開賭博案件於查獲時僅有賭客即證人楊慶章、店員即本案被
    告甲○○在場從事賭博行為，而上開「金愛來電子遊藝場」
    之實際負責人身分則尚待釐清。證人楊慶章雖於查獲當晚於
    屏東縣政府屏東分局海豐派出所製作警詢筆錄時，就其所涉
    賭博行為坦承不諱，惟嗣後解送至屏東地檢署訊問時，則翻
    異前詞，改稱伊當時所取得之現金1,000 元為伊要求被告甲
    ○○為伊購買東西，購買不成始退還與伊，非賭博洗分後所
    得之財物云云，又於96年9 月21日再次接受檢察官偵訊時改
    證稱：「當天我被移送屏東分局時，大約在早上5 點左右，
    有自稱係店方代表的人有來跟我說，要叫我講說店員給我的
    1, 000元，是之前我拿給店員，請他去幫我買東西的，店家
    的人自己跟我說他有看過我的筆錄，說我有承認有賭博，賭
    博罪可能要去關」等語（見96年度偵字第5864號卷第16頁）
    ，而為偵辦該案檢察官發現有教唆偽證或串證之情事，是依
    常理而言，應係在該案具利害關係之人始有動機前往教導串
    證，是證人楊慶章所稱該名「店方代表之人」為何人？在該
    案賭博案件之涉案程度、是否係本於上開電子遊戲場之實際
    負責人立場，為避免自身犯行遭發覺之目的而行串證行為即
    有繼續偵查之必要性。
三、雖另案被告陳國吉於97年3 月27日為警持檢察官核發之拘票
    ，將其拘提至屏東地檢署接受檢察官訊問時，雖供承其參與
    上開「金愛來電子遊藝場」之經營，為實際負責人之一，惟
    彼時僅有被告陳國吉之單純承認賭博之自白，對犯罪參與之
    程度情節均未交待詳細，且其當時僅供稱：「我有去屏東分
    局去吃宵夜，但我沒有遇到甲○○，我也沒有跟賭客說如果
    承認賭博就會被抓去關，金愛來我只是小股東，負責維修和
    管理」云云（見96年度偵字第5864號卷第80至81頁），故依
    其所述與證人楊慶章及本案甲○○當時所述有所出入，當無
    可能僅依另案被告陳國吉之自白率斷其有賭博犯行，從而，
    在該時現存各項證據資料尚有疑義下，若須確立另案被告陳
    國吉為「金愛來電子遊藝場」之實際負責人且有賭博之事實
    ，前揭「被告陳國吉究竟有無進入屏東分局探視楊慶章、甲
    ○○，並在該局泡茶間內要求其2 人更改供詞，否認賭博行
    為」之事實，無疑成為佐證被告陳國吉是否真實涉案之重要
    相關間接證據，又該項事實之有無，僅有證人楊慶章及本案
    被告甲○○曾親身經歷，然證人楊慶章於該案之地位為賭客
    ，並不知該遊戲場之實際負責人為誰，而其縱曾在屏東分局
    泡茶間內見過被告陳國吉，惟是否得以明確指認，尚有疑義
    ，故該項事實之確立無疑須仰賴在該遊戲場工作之本案被告
    甲○○之證詞，而其在屏東地檢署偵查庭接受檢察官訊問時
    ，竟在以證人身分具結後對該項事實為虛偽陳述，使該間接
    事實無從確立，而得足以證明另案被告陳國吉確為電子遊戲
    場之負責人一事，致另案被告陳國吉之真實涉案情形呈現晦
    暗不明之狀態。
四、辯護人雖辯稱：「另案被告陳國吉已於97年3 月27日接受訊
    問時就其所涉賭博犯行坦承不諱，該時已就其賭博犯行無再
    調查之必要，且其已為檢察官為緩起訴處分，是以被告雖有
    不實陳述，對無足以影響裁判結果」云云，然被告或共犯之
    自白，不得作為有罪判決之唯一證據，仍應調查其他必要之
    證據，以察其是否與事實相符，刑事訴訟法第156 條第2 項
    定有明文；而該用以認定犯罪事實所憑之必要證據，不以直
    接證據為限，間接證據亦應包含在內，且該項間接證據，必
    係在直接關係上，足以證明他項事實，而由此他項事實，本
    於推理之作用足以證明待證事實者而言。再者，案件除偵查
    外尚須經審理、調查相關證據後始得判定犯罪事實之有無，
    甚須經二、三審級再次審究直至確定。而案件在確定前係屬
    浮動狀態，被告縱於偵查中有自白，在嗣後訴訟進行時仍可
    能翻供，此為被告於訴訟程序中所享有不容剝奪之權利，是
    除被告自白外，偵查及審判之重心無乃在於其他證據之取得
    及詳查證據之證明力進而探究犯罪事實之存否。上開另案被
    告陳國吉所涉96年度偵字第5864號賭博案件，直至97年10月
    12日始由偵查檢察官為緩起訴處分，有緩起訴處分1 份在卷
    可按，是在被告陳國吉自白後尚歷經6 月餘之調查後，偵辦
    檢察官始本其心證對其為緩起訴處分，故在處分做成前，案
    件之走向仍未明確，自不得以另案被告陳國吉最終係取得緩
    起訴之結果而遽論上開賭博案件在其自白之初即無調查其他
    證據確認其事之必要，辯護人所辯，應不足採。基此，被告
    甲○○前揭於屏東地檢署所為不實證述，已陷司法偵查權在
    追查賭博案件之犯罪嫌疑人一事錯誤之危險，為該賭博案件
    具案情有重要關係之事項，至為灼然。此外，尚有被告甲○
    ○之證人結文1 紙、偵訊筆錄1 份在卷可稽（見上開偵卷第
    106 至107 頁反面），綜上所述，本案事證明確，被告偽證
    犯行，應堪認定。
、核被告所為，係犯刑法第168 條之偽證罪。爰審酌被告虛偽
    證述，無視證人到庭作證應據實陳述之義務，企圖影響司法
    偵查結果，使事實不明，令追訴者有採證錯誤，判斷失平之
    虞，並徒增訴訟資源之浪費，妨礙司法之公正性，法紀觀念
    薄弱，惟念其因受僱他人維護雇主之犯罪動機、在該案僅為
    一次偽證行為，犯罪情節尚屬輕微、高職畢業之智識程度、
    現懷有身孕之生活狀況、犯後於審理中已坦承其先揭所證為
    不實，態度尚可等一切情狀，量處如主文所示之刑。
據上論斷，應依刑事訴訟法第299 條第1 項前段，刑法第168 條
，判決如主文。
本案經檢察官李秀玲到庭執行職務。
中    華    民    國    99    年    5     月    25    日
                  刑事第二庭  審判長法  官  黃國永
                                    法  官  翁世容
                                    法  官  劉怡孜
以上正本證明與原本無異。
如不服本判決應於收受判決後10日內向本院提出上訴書狀，並
應敘述具體理由；其未敘述上訴理由者，應於上訴期間屆滿後
20日內向本院補提理由書（均須按他造當事人之人數附繕本）
「切勿逕送上級法院」。
中    華    民    國    99    年    5     月    25    日
                                    書記官  薛慧茹
附錄論罪科刑法條
中華民國刑法第168條
於執行審判職務之公署審判時或於檢察官偵查時，證人、鑑定人
、通譯於案情有重要關係之事項，供前或供後具結，而為虛偽陳
述者，處7 年以下有期徒刑。

司法院資訊處製作；財團法人民間司法改革基金會備份。
